臺灣高等法院臺中分院民事判決　　　　　　　　　　　九十三年度建上字第三０號
　　　上　訴　人　丁○○　住彰.
　　　右二人共同
　　　訴訟代理人　林坤賢　律師
　　　被　上訴人　友廣順建設股份有限公司
　　　兼　　　右
　　　法定代理人　乙○○　住同.
　　　右二人共同
　　　訴訟代理人　李宗炎　律師
右當事人間請求履行契約事件，上訴人對於民國九十三年七月十三日臺灣彰化地方法
院八十八年度重訴字第六四號第一審判決提起上訴，本院於九十四年五月三日言詞辯
論終結，茲判決如下：
      主    　文
原判決關於不利於上訴人部分廢棄。
右廢棄部分，被上訴人在第一審之訴及其假執行之聲請駁回。
第一、二審訴訟費用由被上訴人負擔。
      事    　實
一、上訴人聲明求為判決：(一)原判決命上訴人移轉應有部分予被上訴人乙○○、給付
    被上訴人友廣順建設股份有限公司新台幣壹佰零陸萬零柒佰肆拾貳元及法定遲延
    利息與該部分假執行之宣告暨命負擔訴訟費用之裁判均廢棄。(二)右廢棄部分被上
    訴人等在第一審之訴及假執行之聲請均駁回。(三)第一、二審訴訟費用均由被上訴
    人負擔。其陳述除與原判決所載相同者予以引用外，另補稱：
  (一)座落彰化縣彰化市○○路一一五五地號之系爭土地為上訴人丁○○、戊○○兩人
    所有，於民國（下同）八十五年六月十二日下午二時許，被上訴人乙○○將擬好
    之契約書，由代書蔡書薰、仲介人甲○○、友廣順公司經理謝昀佑陪同至陳煌醫
    師（丁○○配偶）之永和診所二樓（彰化市○○路九十五號）與上訴人丁○○、
    戊○○之代理人陳煌、陳忠凱討論合建事宜，雙方予以逐條討論，並修改契約內
    容，至當天晚上九時左右雙方簽名蓋章，各自拿乙份契約留存。乙○○嗣於八十
    五年八月十四日依契約書第二十九條規定將面積計算表及平面簡圖拿給陳煌計算
    ，陳煌計算無誤後，乙○○乃於八十五年八月下旬將正式之建築平面圖拿至永和
    診所，並與陳煌醫師在平面圖上簽名確認，雙方亦各執乙份（共四張）為憑。當
    建築平面圖確認後，陳煌即依約將上訴人所簽立之土地使用同意書交付乙○○，
    讓乙○○得以申請建築執照，此土地使用權同意書上記載日期「捌拾伍年捌月」
    。其後乙○○如何申請建築執照，如何取得建築執照，上訴人丁○○、戊○○及
    其配偶均未曾參與，乙○○也未曾與丁○○等人商議過。及至八十七年七月十四
    日乙○○向彰化縣彰化市調解委員會申請調解，請求上訴人「同意」依其「申請
    之設計圖施工」，因上訴人丁○○、戊○○不同意，被上訴人乙○○遂於八十八
    年三月二十五日向原審提起本案訴訟。此為本案之事實經過。
  (二)詎被上訴人乙○○及其所舉證人甲○○、黃秀義、蔡書薰、謝昀佑陳述本案之事
    實經過卻為：雙方於八十五年六月十二日簽訂合建分售契約書，以雙方所同意
    之設計初圖為施工基礎，並申請建造執照。惟彰化縣政府建管課以基地北面需要
    指定建築線為由，駁回建造執照之聲請。八十五年十二月二十七日彰化縣政府
    都市計畫課重新指定南、北建築線，乙○○乃委託建築師根據指定之兩條建築線
    重新繪製建築設計圖。並於新圖繪製後，要求丁○○、戊○○確認，同意改依新
    圖施工，時間係在約八十五年底、八十六年初之間。當新圖修改完成後，乙○
    ○要求丁○○、戊○○對新圖確認之際，丁○○、戊○○乃提出多項無理要求致
    兩造多次協商未果，乙○○乃委請甲○○出面協調，經多次協商後，雙方乃於陳
    煌住所修改合建分售契約書，同意將原雙方蓋章之舊圖（即原設計初圖）作廢，
    改以新圖（即重新繪製之建築設計圖，亦即建築執照圖）為準。在場人員包括乙
    ○○及其公司經理謝昀佑、上訴人之代理人陳煌及陳忠凱、代書丙○○、協調人
    甲○○、黃秀義等七人。然實際上兩造間並無所謂八十五年底、八十六年初修改
    契約將原雙方蓋章之舊圖作廢，改以新圖（即重新繪製之建築設計圖，亦即建築
    執照圖）為準情事，被上訴人乙○○所述上情及其所舉各該證人之證詞均係謊言
    虛偽不實。尤其證人蔡書薰、甲○○竟當庭拒絕接受測謊，倘其證詞屬實，何以
    會悍然拒絕測謊？此更顯見情虛！
  (三)茲就雙方陳述之差異及被上訴人所陳矛盾之處說明如下：系爭合建分售契約書
    ，上訴人主張八十五年六月十二日簽名確定後，即未曾變更、修改過任何條文。
    而被上訴人卻主張除八十五年六月十二日之簽立契約書外，於八十五年底、八十
    六年初時有大幅度修改合建分售契約書，以配合改以新圖施工。原建築平面圖
    及立面圖（即舊圖），上訴人主張於八十五年八月始定稿簽認（由乙○○及陳煌
    兩人簽名蓋章），且雙方未曾協談廢除之問題。被上訴人主張原建築平面圖及立
    面圖於八十五年六月十二日簽約時即確認，且雙方已於八十五年底、八十六年初
    修改契約書時，同意將該舊圖作廢，合約改以新圖為準。被上訴人主張謂：「
    八十五年十二月二十七日彰化縣政府都市計畫課重新指定南、北建築線，原告乃
    委託建築師根據指定之兩條建築線重新繪製設計圖。原告並依原合約二十九條要
    求被告對新設計圖確認，時間約八十五年底、八十六年初之間」、「當設計圖修
    改完成後（即現在建築執照圖），原告依合約第二十九條要求被告對新圖確認之
    際，被告卻憑藉原告已與其他多位鄰地地主簽約，並投入大筆資金，乃提出多項
    無理要求致兩造多次協商未果，但因若興訟將曠日廢時，原告為使工程順利進行
    ，乃委請協調人甲○○出面協調，經多次協商後，原告與被告於陳煌住所修改合
    建分售契約書，並同意將原雙方蓋章之舊圖（即原設計圖）作廢，合約改以新圖
    （即新建築設計圖，亦即建築執照圖）為準」云云。惟八十五年十二月二十七日
    指定建築線後，才委託建築師重新繪製設計圖，重新繪製設計圖，作業最快亦應
    三週時間，且新設計圖重新繪製完成後，既因上訴人提出多項無理要求，致兩造
    多次協商未果，被上訴人為使工程順利乃委請協調人甲○○出面協調，又再經多
    次協商後，雙方始達成修改合意。則雙方達成修改合意之時間，根本不可能會在
    八十五年底、八十六年初時。乙○○於原審八十九年二月二十四日開庭時自認
    ：「卷附之保證書兩張（證七），是我在八十五年六月十二日訂契約前所寫的」
    ，是則契約第二條增加「獨棟」二字，如何有可能於「八十五年底、八十六年初
    」再予以增列。系爭土地於八十五年七月二十九日即已完成辦妥合併登記，系
    爭合建契約第一條根本不須在八十五年底、八十六年初還再增訂「八筆土地」要
    再辦理合併事宜。保證金於八十五年六月十二日簽約時，乙○○即將支票交付
    ，且該支票之保證金於八十五年七月十六日即已兌現入陳煌之中國商銀帳戶中，
    則系爭契約第三十條根本沒有必要再就此已經履行之事項，在「八十五年低、八
    十六年初」還予以增列「及甲方兌領保證金新台幣柒佰萬元時」之文字。證人
    甲○○、黃秀義於原審九十二年六月二十四日出庭均證稱：「我是仲介人，契約
    後之簽名是在八十五年六月十二日簽的」。則仲介費用應否支付，於八十五年六
    月十二日簽約時即已確定。則契約第四條增訂文字「仲介費用由乙方負擔」，怎
    麼可能會是「八十五年底、八十六年初」才增訂的？乙○○舉地主證人郭仕明
    、黃慧玲，證明新圖製作完成，有將新圖提供與合建地主確認，並取得土地使用
    同意書，既然確認新圖後，地主應提出土地使用同意書，則上訴人如有同意確認
    新圖，亦應該會再提出土地使用同意書，何以乙○○沒有再拿到上訴人的土地使
    用同意書？所謂雙方曾因建築線指定問題而修改契約，唯查全契約看不出隻字
    片語與建築線指定問題有關之文字？舊圖有乙○○及陳煌兩人簽名蓋章確認，為
    何新圖沒有，且舊圖何以仍在上訴人手中，並無作廢字樣，如有合意將舊圖修改
    作廢，為何不在舊圖上註明「作廢」字樣？乙○○及證人蔡書薰於九十三年十一
    月十日出庭時，同時變更供詞謂：「疏忽」，此「疏忽」顯然不可思議。蓋依乙
    ○○所言，「八十五年底、八十六年初」是為變更建築圖而修改契約，且乙○○
    及證人均謂修改契約時有兩份藍曬圖在桌上，雙方在討論如何作廢舊圖及採用新
    圖。據此討論重點應在新圖上面，並予以批註，再予以簽名蓋章，此為通常經驗
    法則之程序。然而非關變更建築圖之契約增刪部份，既見密密麻麻的蓋章及指印
    確認。而事涉變更建築圖之作廢舊圖改採新圖，卻如此大意「疏忽」，竟無片語
    隻字形諸於書面，有違常理。
  (四)果如被上訴人主張，雙方於八十五年底、八十六年初曾協議修改契約，已將舊圖
    作廢，改依新圖請照施工，為何：自訂立契約（八十五年六月十二日）至八十
    八年七月十五日止，長達三年時間，兩造間往來之書函不下十件以上，且書函內
    容均與系爭契約有關，被上訴人均未曾提到任有修改契約之事實。若雙方曾於
    八十五年底、八十六年初協議修改契約，則被上訴人於八十七年七月十四日向彰
    化市調解委員會聲請調解時，只要單純請求上訴人依約履行即可，為何須大費周
    章的在聲請調解書中載稱：「茲聲請代表人與對造代表人於八十五年六月十二日
    訂有合建分售契約書，因法令限制必須修改設計圖，故通知對造代表人及重新擬
    設計圖予對造人允諾許可」、「八十六年八月三十日開工，至八十七年五月已逾
    數月，對照均無提出任何異議，未料現對造要求依照原始契約圖施工，是予以請
    求調解，雙方能依照申請建照設計圖施工」。由被上訴人聲請調解書所載前述內
    容，記有通知重擬設計圖徵求上訴人許可同意之旨，卻仍未提及雙方曾有修改契
    約之事，亦可證明雙方前此確實未曾修改過系爭契約。倘系爭合建分售契約其
    後兩造曾加以修改，為何法務部調查局九十四年三月三十一日鑑定結果：契約第
    三十一條騎縫處所蓋「乙○○」印文，係在「分之」二字之上，亦即先寫字後蓋
    章。而系爭契約並無任何先蓋章、按指印之後，再於印文及指模之上寫字之情形
    ！亦沒有出現八十五年六月十二日以後修改之日期？若系爭契約書曾於八十五
    年底至八十六年初修改，何以契約第三十三條所載上訴人應於「八十五年六月十
    九日另立字據」之日期早已超過，卻沒有提出來檢討修改？被上訴人說契約書
    上以原子筆所寫的部分均是後來（八十五年底至八十六年初）增加的，如果是這
    樣，那麼八十五年六月十二日兩造所簽的整份契約書就成為影印本，此顯與簽約
    係用手寫本簽訂之實務不符。足證兩造訂約經雙方用印之後，即無任何修改，甚
    為明灼。
  (五)被上訴人乙○○於原審八十九年二月二十四出庭主張：「八十六年六月十二日訂
    立契約時，並沒有仲介人，契約書後之仲介人是在契約內容修改後才添具的（修
    正契約日期忘了，約在八十五年底或八十六初），修改契約時才將甲○○及其夫
    黃秀義列為仲介人」云云，此說詞已被證人甲○○、黃秀義於原審九十二年六月
    二十四出庭完全否認，故被上訴人乙○○之上述主張根本與事實不合。
  (六)被上訴人乙○○又謂：「契約書第八條刪除採光罩，可以證明系爭契約於八十五
    年底有修改過，蓋系爭建築改採連棟建築後，全部都已蓋起來，根本不需要採光
    罩」云云。惟系爭契約第八條於刪除採光罩之文字後，仍保留有：「地上一樓電
    梯前之空地圍牆及大門」，此保留部份又作何解釋？如今依新圖施作結果，圍牆
    又在那裏？當初為何未與採光罩一併刪除？實則上開文字之刪除與新圖無關，當
    初係因用採光罩不好看，被上訴人要求不要限制其使用建材設計，他要交待建築
    師採用最好、更有格調的建材之故，才將採光罩刪除。
  (七)至於被上訴人戊○○之配偶陳忠凱係因被上訴人提出變更後之小張「簡圖」非正
    式之大張設計圖，其設計為與其他土地上建物「連棟」，且已興建，迫於既成事
    實才提出十三項要求，其中二項為管理獨立，係指上訴人分到之建物自己管理，
    不必繳管理費，但因被上訴人不接受此十三項要求，故此十三項要求對兩造並未
    發生效力。又如被上訴人確曾提出修改後之設計圖給上訴人，甚至徵得上訴人之
    同意，何以十三項條件中有Ｌ、Ｍ二項要求被上訴人提供「正確建管圖」！
  (八)兩造於簽訂「合建分售契約」之同時，又提出「三民路合建契約附件」，第一條
    明載：「地主八筆土地共約八六．二坪，限建地上獨棟壹拾貳層（地上）之建物
    ：：：建方不得以任何理由興建超過十二層之樓房，獨棟之建物也不能與他棟新
    建物相連接」。被上訴人乙○○為取信上訴人，另於同日出具保證書，載明：「
    本人乙○○保證於三民路三民段一一五五、一一五六等八筆土地（地主為丁○○
    、戊○○）興建之獨棟大樓限為地下參層地上拾貳層，且四週與其他新建物沒有
    連接（但牌樓除外）並保證向地主取得伍張土地同意書，其中壹張為申請建築執
    照使用，另外肆張預留，為變更設計使用，該項變更不得損及地主十二樓獨棟大
    樓外觀、面積、人行道、車道通行，並先讓地主過目再提出申請，但如有必要本
    人得向地主再取得土地同意書」。足證上訴人對於應取得之地上建物須為獨立建
    物、與四週建物不相連，極為看重，自不可能輕易變更。被上訴人訴訟代理人於
    原審八十八年四月二十九日開庭時陳稱：「當初訂立是獨棟，但後來八十六年三
    月十二日有更改變更設計圖，被告亦有同意」，並稱「獨棟」是八十五年底加進
    去的（見原審九十二年五月九日勘驗筆錄），其所稱上訴人同意變更設計圖雖與
    事實不符，但可證明「當初訂立是獨棟」無誤，與後來核准之設計圖不同。
  (九)依兩造間簽訂之合建契約書之約定，被上訴人應興建「獨棟」之建築物，惟被上
    訴人未依約申請建照為之建築，已構成不完全給付之違約事由，經上訴人屢次發
    函（八十八年十月一日台中法院郵局第五一一四號存證信函、八十九年二月十二
    日台中法院郵局第七四三二號存證信函、八十九年四月十日台中法院郵局第三六
    五七號存證信函），函請被上訴人確實依約履行，並補正不履行情事，被上訴人
    均置之不理，上訴人乃於八十九年六月九日再發函限期於八十九年七月十五日前
    補正，逾期不補正即以該函為解除契約之意思表示（台中法院郵局第九四三四號
    存證信函），屆期被上訴人仍置之不理，兩造之合建契約即已依法解除，此可歸
    責於被上訴人之事由，被上訴人既無從補正，依法應適用給付不能之規定，依民
    法第二四九條第二款規定，被上訴人不得請求返還，而系爭契約既因解除而消滅
    ，被上訴人請求上訴人依約移轉土地，即屬無法律上理由，原審竟為相反判斷，
    則其判決自有瑕疵。又證人方富明、田清益之證詞係說明因指定建築線之關係，
    建築大樓部分必須往內縮，建築高度部分亦被限制。亦即因建築線指定關係，部
    份大樓必須被迫變更，至於其他部份並不受影響，而上訴人合建土地，只單純面
    向三民路，與北邊巷道相隔數十公尺，與有無指定建築線根本不生影響，原判決
    卻認：「原送審預計可蓋十四層樓房的建築設計圖，若不變更設計，只能蓋七層
    樓房」、「送審之舊圖如不予變更，原告將無法依約興建地上十二層之房屋」，
    此種認定顯然將被上訴人與其他地主合建之事由，予以張冠李戴，顯有不依卷證
    資料判決之違法。
  (十)退步言之，如認為前述理由無法成立，但由被上訴人自認「系爭房屋已取得使用
    執照，並已完成保存證記」之事實，及由原審兩次勘驗現場之資料得知，被上訴
    人並未依契約本旨建築房屋，依法已構成不完全給付之違約事由，依最高法院七
    十七年四月十九日七十七年第七次民事庭會議，上訴人得行使同時履行抗辯權，
    於被上訴人未依契約本旨建築房屋前，上訴人得拒絕履行移轉土地所有權之義務
    。再被上訴人未依約履行建築房屋之義務，則系爭履約保證金返還（包括利息給
    付）之條件依法不能成就。縱認上訴人有先行給付之義務而不得行使同時履行抗
    辯權，依民法第二六五條規定：「當事人之一方，應向他方先為給付者，如他方
    之財產，於訂約後顯形減少，有難為對待給付之處時，如他方未為對待給付或提
    出擔保前，得拒絕自己之給付」。本件被上訴人顯然已經無法為之對待給付，即
    被上訴人應給付「獨棟」之房屋為顯不可能，是於被上訴人未為對待給付之前，
    上訴人自得拒絕自己之給付。兩造契約既已因被上訴人違約而解除，且上訴人得
    主張同時履行抗辯權，亦無再支付保證金利息及外水、外電費用之義務。
二、被上訴人聲明求為判決：(一)上訴駁回。(二)第二審訴訟費用由上訴人負擔。其陳述
    除與原判決所載相同者予以引用外，另補稱：
  (一)系爭契約於八十五年六月十二日簽訂後，確因彰化縣政府工務局於八十六年十二
    月二十七日增加指定建築線，雙方再於八十五年底八十六年初修改部分契約內容
    及將舊建築設計圖作廢，以新建築設計圖為準，業據證人甲○○、蔡書薰（原名
    丙○○）於本院九十三年十一月十日準備程序筆錄及原審八十八年七月十五日、
    九十二年六月二十四日言詞辯論筆錄證述明確，已無疑義。
  (二)至於契約第三十一條修改之情形，固經法務部調查局鑑定認為契約第三十一條騎
    縫處所蓋「乙○○」印文，係在「分之」二字之上，亦即先寫字後蓋章。此鑑定
    報告固無問題，但上訴人之據此推論系爭契約未曾修改並無依據。此觀：該契約
    第三十一條原內容載明「甲方應於契約成立同時，一次付清保證金新台幣七百萬
    元予乙方，乙方應於地下室一、二、三樓完成時，退還新台幣二百萬元予甲方，
    地上六樓及結構體完成時，各再退款新台幣二百萬元正予甲方，餘新台幣一百萬
    正於使用執照領取同時，一次退還甲方，本保證金乙方以甲方名義存放於金融機
    關，所生利息由乙方取得，但利息所得稅甲方負擔」，其後修改為「乙方應於契
    約成立同時，一次付清保證金新台幣七百萬元予甲方，由甲方運用，甲方付乙方
    每年定存年利率百分之七十給乙方，於工程完成或過戶完成後歸還，過戶後依下
    列方法返還部分保證金，地面層一樓完成、六樓完成、使用執照領取時，各退款
    新台幣一百八十七萬五千元正」。其修改之原因為：因本件契約之當事人，依
    契約前文之記載，甲方為上訴人，乙方為被上訴人，依契約約定，甲方應先提供
    土地供乙方興建房屋，因此，給付保證金之人係乙方即被上訴人，但本條條文原
    內容載為甲方（即上訴人）應給付保證金予乙方（即被上訴人），與當事人之真
    意不符，故於訂約時，將「甲」方改為「乙」方；又本條條文原約定，此七百
    萬元之保證金，乙方（即被上訴人）應以甲方（即上訴人）名義存放於金融機關
    ，所生利息由乙方取得，利息所得稅由甲方負擔，但因於訂約時，乙方已同時開
    立台中市第六信用合作社向上分社，面額七百萬元，票號ＪＡＣ0000000
    號，票載到期日八十五年七月十五日之支票乙紙交付上訴人之代理人陳煌、陳忠
    凱當日當場簽收，並提示兌現。準此，上訴人既於簽約時已受領保證金支票，則
    兩造原約定「由乙方以甲方名義存放保證金於金融機關」之內容已有改變，亦即
    乙方不必再以甲方之名義存放保證金，則原契約內容必須修改，修改之結果則如
    前揭所載。是本條條文之內容應在訂約時加以修改，應無疑義。至於本契約之
    其他條文，除第三十條之內容新增「及甲方『兌領』保證金新台幣七百萬元時」
    等語，應係配合第三十一條之修改，而於訂約時同時修改外，其餘條文之內容因
    與保證金之約定並無關聯性，上訴人不能僅以第三十一條係於訂約時修改即推論
    其餘條文必同時為之，上訴人推論顯無邏輯上之必然性，尚非可採。何況證人甲
    ○○、蔡書薰均證稱本件契約於締約後，確有因建築線增加之因素而修改契約之
    事實，更足證明上訴人之前揭推論失所依據。又契約第三十一條之修改，係因
    保證金之給付方式變更而予修改，已詳如前述，該保證金之給付方式與建築圖之
    變更無關（按兩造契約原以舊建築平面圖為依據，但因彰化縣政府工務局於八十
    五年十二月二十七日增加指定六米巷道之建築線，致舊圖不能依法申請建造執照
    ，被上訴人因而修改建築平面圖，經上訴人同意後，將舊圖作廢，而以新建築平
    面圖送請主管機關核准建造執照，已詳如原審準備書狀）。簡言之，保證金之給
    付方式變更，係在訂約時之事，而建築圖須依法變更，係在八十五年十二月二十
    七日後之事，兩者之原因不同，且不相關，自不能以第三十一條係於訂約時修改
    之事實，即認本件原建築圖並未作廢，上訴人並未同意以新圖為履約之依據。
  (三)系爭契約第三十三條約定，上訴人應於八十五年六月十九日另立字據前，將本件
    系爭土地移轉登記予被上訴人，此並無「同時履行抗辯」之適用。蓋本件係合建
    契約，依契約之性質，上訴人本即有先移轉土地所有權予被上訴人，供被上訴人
    興建房屋之必要，而被上訴人於房屋興建完成後，將上訴人應得之房屋移轉登記
    予上訴人；且契約第三十三條既約明「甲方」（即上訴人）應於八十五年六月十
    九日另立字據前，應將本件土地之持分過戶予被上訴人或其指定之名義人，可見
    係上訴人有先於八十五年六月十九日之前，訂立字據並移轉所有權之義務，其義
    務人為上訴人，彰彰甚明；上訴人辯稱「兩造」既未另立字據，其無庸履行移轉
    所有權之義務云云，顯與契約之約定不合。而所謂「另立字據」乙詞，就所有權
    移轉登記事件而言，當指辦理所有權移轉登記所需之文件，一般係指地政事務所
    所需之移轉登記申請書等書類而言，原審判決就此部分之認定，並無違誤。且契
    約第一條所約定之合併登記與第三十三條所約定之移轉登記，本即可同時為之，
    可同時送件申請，上訴人稱不可能同日辦理移轉登記云云，顯有誤會。
  (四)至於兩造之往來文件中，未提及修改契約之事，乃因修改契約時，兩造依新圖直
    接在契約原本上做文字之增刪修改，且增改之處多達十三處，涉及之文字多達數
    百字，更重要者為，契約修改當時，並未在契約上註明修改之時間，因此，形成
    整份契約文件僅有訂約之時日，而無修改之時日，嗣後，兩造就本件契約之往來
    文件，即均以訂約之時間，即八十五年六月十二日稱之，免去於何時修改及修改
    之具體內容為何之困擾，實不能以文件中未提及修改之事即用以證明本件契約未
    經修改。
  (五)本件上訴人提供用以合建之土地，於合併前之地號為彰化市○○段一一五五、一
    一五六、一一五七、一一五八、一一五八－一、一一五六－一、一一五九、一一
    六一等八筆，嗣後合併為彰化市○○段一一五五號土地，該土地之形狀，係一畸
    零地，可供建築之面積僅四七‧五坪（約一五七平方公尺），須與鄰地合併建築
    ，始可充分利用，增加建築面積為七五‧三一坪以上。而本件合建案，除上訴人
    以其前揭土地參與合建外，另尚有其他地主以其土地即三民段一一六九、一一七
    二號土地參與合建，全部地主之土地係合照建築，亦即全部土地僅申請一件建築
    執照，此觀附於原審卷內之建造執照申請書及嗣後經彰化縣政府核發之八六彰工
    管建字第二０九號建造執照，均載明本件建物之建築地點為彰化市○○段一一五
    五、一一六九、一一七二等地號可證。換言之，本件係合照建築，僅有一建造執
    照，若建築圖有部分變更或增加指定建築線，則牽一髮必動全身，建築圖說必須
    全部修改、變更重新送審，無法僅就涉及上訴人之土地部分或僅就涉及其他參與
    合建之地主部分辦理申請，上訴人指稱系爭土地（指包含全部合建地主之土地）
    北面之既成巷道增加指定建築線，與其無關云云，顯有誤會。
  (六)因北側既成巷道增加指定建築線之結果，若不變更設計，將北側部分之建物往後
    退縮，並調整其位置，則北側部分僅能興建七層樓高之建物，與被上訴人與其他
    合建地主之約定不合，被上訴人必有違約情形，若變更設計，將北側部分建物往
    後退縮並調整其位置，則仍可興建十四層樓高之建物，可符合與其他合建地主之
    約定並兼顧雙方之利益，至於被上訴人與上訴人合建部分，被上訴人所設計、興
    建之房屋，始終均維持十二層樓之高度，且變更設計後之容積，較變更前之容積
    為大，並未損害上訴人之權益，此比較新、舊建築圖即可明瞭。
  (七)關於土地使用同意書提出時間乙節：依兩造契約第二十九條之約定觀之，被上訴
    人應於訂約（即八十五年六月十二日）二個月後，提出建造執照之申請，但若因
    法令限制或主管官署之修改，不在此限。準此，被上訴人原則上應於八十五年八
    、九月間提出建造執照之申請，且由該條款但書之約定可知，被上訴人有依法令
    或主管機關之要求，修改圖說之權利。再依契約第三十條「設計完成或送建管課
    前，及甲方（即上訴人）兌領保證金新台幣七百萬元正時，甲方需填妥土地使用
    同意書交予乙方，由乙方辦理申請建築執照之用」，上揭文字中之「及甲方兌領
    保證金新台幣七百萬元正時」，係在八十五年底修改契約時所增加之文字。準此
    ，依契約之原約定，上訴人須在被上訴人設計完成或送建請領建築執照前，即應
    交付其土地使用同意書予被上訴人，其交付之時間點，參照前條之約定，亦應在
    八十五年八、九月間，事實上，上訴人亦於八十五年八月間交付其土地使用同意
    書予被上訴人。嗣於八十五年底，因主管機關增加指定北側既成巷道之建築線，
    導致被上訴人須變更設計，以請領建造執照，而主管機關認建造執照變更設計之
    申請，須再檢附土地使用同意書，然上訴人以已於八十五年八月初具，何須出具
    為由拒絕，經協調後，乃增加「及甲方兌領：：：七百萬元正時」等文字，以強
    調上訴人有依約出具土地使用同意書之義務，與該七百萬元保證金之兌領時間無
    關，事實上，上訴人自修改契約後迄今，仍拒絕再提出土地使用同意書。
      理    　由
一、被上訴人主張：被上訴人於八十五年六月十二日與上訴人訂立合建分售契約書後
    ，因彰化縣政府新增加一條建築線，雙方乃於八十五年底、八十六年初合意修改
    該契約書內容，並將原建築圖之舊圖作廢，改依新的建築設計圖建築房屋，依該
    契約書約定，上訴人應提供其所有坐落彰化市○○段一一五五號、一一五六號、
    一一五七號、一一五八號、一一五八－一號、一一五六－一號、一一五九號、一
    一六一號等八筆土地（嗣於八十五年七月二十六日合併為同段一一五五號土地）
    予被上訴人等興建地上十二層、地下三層房屋，並於八十五年六月十九日前將上
    述土地移轉登記給被上訴人乙○○，且應每年給付以被上訴人友廣順公司於八十
    五年七月十六日交由上訴人等運用之保證金七百萬元為本金，而按定存利率百分
    之七十計算之利息予被上訴人友廣順公司，復應於瓦斯管線及外水、外電費用繳
    納通知單開具之同時，將被上訴人友廣順公司代為繳納之上述費用二十九萬二千
    一百四十元一次付清。然上訴人迄未依約為之，被上訴人依契約法律關係，自得
    請求上訴人丁○○、戊○○應將坐落彰化市○○段一一五五號土地應有部分各四
    分之一移轉登記予被上訴人乙○○，並請求上訴人丁○○、戊○○各應給付被上
    訴人友廣順公司一百零六萬零七百四十二元，及其中十四萬六千零七十元自存證
    信函催繳日（即八十七年九月十七日）起，至清償日止，按週年利率百分之五計
    算之利息。為此乃提起本訴，請求判命上訴人如數給付及被上訴人願意提供擔保
    ，併請宣告假執行等語（惟原審判命上訴人丁○○、戊○○應將坐落彰化市○○
    段一一五五號土地應有部分各四分之一移轉登記予被上訴人乙○○，上訴人丁○
    ○、戊○○各應給付被上訴人友廣順建設公司壹佰零陸萬零柒佰肆拾貳元，及其
    中壹拾肆萬陸仟零柒拾元自八十八年四月一日起，至清償日止，按週年利率百分
    之五計算的利息，並為准免假執行之宣告，而駁回被上訴人友廣順建設公司其餘
    之訴。被上訴人友廣順建設公司就其所受敗訴判決部分，則未據聲明不服）。
二、上訴人則以：依兩造於八十五年六月十二日訂立之合建分售契約書約定，被上訴
    人應在系爭土地上興建「獨棟」建築物，亦即建築物不能與鄰棟建築物相連接，
    然被上訴人未依契約及約定建築設計圖建築，所為上訴人興建之建築物竟與鄰棟
    建築物相連接，並非「獨棟」，已構成不完全給付，雖經上訴人於八十八年十月
    一日、八十九年二月十二日、八十九年四月十日函請被上訴人確實依約履行，並
    補正不履行情事，惟被上訴人均置之不理，上訴人乃再於八十九年六月九日函請
    被上訴人等於八十九年七月十五日前補正，否則即以該函為解除契約之意思表示
    ，然被上訴人等仍置之不理，兩造訂立之合建契約即已依法解除，則被上訴人提
    起本件履行契約之訴，應屬無據。兩造於八十五年六月十二日係在丙○○代書帶
    來之契約影本上予以增修後，即簽訂為契約書，並無於八十五年底、八十六年初
    合意修改契約內容，且將原建築圖作廢，改依新圖建築之情事，被上訴人所述及
    證人丙○○、甲○○、黃秀義、謝昀佑所為證言，均不實在。因被上訴人既有前
    述不完全給付之違約事由，上訴人也得主張同時履行抗辯，即於被上訴人等依債
    務本旨建築房屋前，拒絕履行移轉土地所有權之義務，且因被上訴人未依約建築
    房屋，上訴人返還履約保證金之條件亦未成就，被上訴人等提起本訴，也顯無法
    律上理由。縱認上訴人有先行給付義務，不得主張同時履行抗辯權，然因被上訴
    人等未依約建築「獨棟」房屋，顯然已無法為對待給付，依學者史尚寬之見解，
    上訴人也可類推適用民法第二百六十五條規定，於被上訴人未為對待給付之前，
    拒絕自己之給付等語，資為抗辯。
三、被上訴人主張兩造於八十五年六月十二日與上訴人訂立合建分售契約書，約定由
    上訴人提供其所有坐落彰化市○○段一一五五號、一一五六號、一一五七號、一
    一五八號、一一五八－一號、一一五六－一號、一一五九號、一一六一號等八筆
    土地（嗣於八十五年七月二十六日合併為同段一一五五號土地）予被上訴人興建
    地上十二層、地下三層房屋，並於八十五年六月十九日前將上述土地移轉登記給
    被上訴人乙○○，且應每年給付以被上訴人友廣順公司於八十五年七月十六日交
    由上訴人等運用之保證金七百萬元為本金，而按定存利率百分之七十計算之利息
    予被上訴人友廣順公司，復應於瓦斯管線及外水、外電費用繳納通知單開具之同
    時，將被上訴人友廣順公司代為繳納之上述費用二十九萬二千一百四十元一次付
    清之事實，業據提出合建分售契約書、土地登記謄本、管線裝置工程費用明細表
    為證，且為上訴人等所不爭執，堪認屬真。惟被上訴人主張兩造於八十五年六月
    十二日訂立系爭合建分售契約書後，因彰化縣政府新增加一條建築線，雙方乃於
    八十五年底、八十六年初合意修改該契約書內容，並將原建築圖之舊圖作廢，改
    依新建築設計圖建築房屋，而被上訴人已依新建築設計圖完成房屋之興建，上訴
    人依約則應將土地移轉登記予被上訴人乙○○，並給付被上訴人友廣順公司保證
    金利息及代墊之瓦斯管線及外水外電費用，卻迄未依約為之各節，則為上訴人所
    否認，並以前情抗辯。是本件兩造之爭點在於：兩造於八十五年六月十二日簽訂
    系爭合建分售契約之後，雙方是否曾於八十五年底、八十六年初合意修改該契約
    書內容，並將原建築圖之舊圖作廢，改依新的建築設計圖建築房屋？被上訴人有
    無依據兩造合約之本旨履行其合建義務？上訴人以被上訴人未依兩造合約之本旨
    興建「獨棟」建築物及約定建築設計圖建築，業於八十九年六月九日發函請被上
    訴人應於八十九年七月十五日前補正，逾期不補正即以該函為解除契約之意思表
    示，因被上訴人仍未置理，兩造訂立之系爭合建契約已合法解除，是否有據？爰
    分析審酌如下：
  (一)兩造於八十五年六月十二日訂立之合建分售契約書，確係約定被上訴人應在系爭
    土地上興建「獨棟」建築物，所謂「獨棟」應係指建築物不能與相鄰建築物連接
    ，此有該系爭合建分售契約書附卷可憑。且兩造於簽訂系爭「合建分售契約」之
    同時，又訂有「三民路合建契約附件」，在第一條載明：「地主八筆土地共約八
    六．二坪，限建地上獨棟壹拾貳層（地上）之建物：：：獨棟之建物也不能與他
    棟新建物相連接」。另由被上訴人乙○○於同日出具保證書，亦載明：「本人乙
    ○○保證於三民路三民段一一五五、一一五六等八筆土地（地主為丁○○、戊○
    ○）興建之獨棟大樓限為地下參層地上拾貳層，且四週與其他新建物沒有連接」
    等情，被上訴人依約應在系爭土地上興建「獨棟」建築物，文義極為明確。且有
    上訴人所提出經被上訴人乙○○及上訴人丁○○之配偶陳煌兩人簽名蓋章確認之
    原建築平面圖及立面圖（即舊圖）在卷可稽。而被上訴人並未依上述契約及建築
    圖建築「獨棟」房屋，其所興建之建築物係與其所建鄰棟建築物相連接，此業經
    原審至現場實地勘驗無誤，並為兩造所不爭執。
  (二)被上訴人主張兩造於八十五年六月十二日簽訂系爭合建分售契約書後，雙方曾於
    八十五年底、八十六年初合意修改該契約書內容，並將舊圖即原建築平面圖及立
    面圖作廢，改依新的建築設計圖建築房屋，係以系爭合建分售契約書上，有多處
    刪改增添文字，即係八十五年底、八十六年初雙方為配合改依新的建築設計圖建
    築房屋，因而加以修改者，並以證人甲○○、黃秀義、蔡書薰、謝昀佑等人之證
    言為其論據。然查：如依被上訴人主張，契約書上以原子筆所寫的部分均是後
    來（八十五年底至八十六年初）增加的云云。若是如此，去除以原子筆所寫文字
    之外，則僅剩下原來未經增刪的影印字跡，那麼八十五年六月十二日兩造所簽的
    的整份契約書，竟是在影印本上簽名蓋章而成，既然影印本亦係以手寫文字之後
    影印而來（非打字），為何捨手寫原本不用，卻全部都以影印本取代，與一般以
    用手寫文字簽約之實務不符。況且，被上訴人嗣後亦自承系爭契約之修改條文，
    於第三十條之內容增添「及甲方『兌領』保證金新台幣七百萬元時」之字句及第
    三十一條之修改，確係兩造於訂約之初同時修改者（見事實欄二(二)所載）不
    虛。倘系爭契約增刪修改之文字，係後來才加以修改者，為何法務部調查局九
    十四年三月三十一日鑑定結果：認契約第三十一條騎縫處所蓋「乙○○」印文，
    係在「分之」二字之上，亦即先寫字後蓋章。而系爭契約並無任何先蓋章、按指
    印之後，再於印文或指模之上寫字之情形，亦即未發現有訂約時書寫契約文字並
    由兩造簽名蓋章，又在其上修改增添文字之現象。亦沒有出現八十五年六月十二
    日以後修改之日期？若系爭契約書曾於八十五年底至八十六年初修改，何以契
    約第三十三條所載上訴人應於「八十五年六月十九日另立字據」之日期早已超過
    ，卻沒有提出來檢討修改？系爭契約於第二條增添「獨棟」二字，據被上訴人
    之訴訟代理人於原審八十八年四月二十九日陳稱：「當初訂立是獨棟，但後來八
    十六年三月十二日有更改變更設計圖，被告亦有同意」，並稱「獨棟」是八十五
    年底加進去的（見原審九十二年五月九日勘驗筆錄）云云。若被上訴人所述屬實
    ，兩造既於「八十五年底、八十六年初」合意要將原舊圖之獨棟作廢，改依新的
    建築設計圖建築，此刻如原契約第二條有添加「獨棟」二字，理應加以刪除，避
    免造成日後之紛擾，豈會反而又在契約第二條添加「獨棟」二字之道理？又縱如
    被上訴人所稱添加「獨棟」二字，僅係指「管理獨立」之意，印為何不明寫「管
    理獨立」之文句？被上訴人乙○○於原審八十九年二月二十四日稱：「八十六
    年六月十二日訂立契約時，並沒有仲介人，契約書後之仲介人是在契約內容修改
    後才添具的（修正契約日期忘了，約在八十五年底或八十六初），修改契約時才
    將甲○○及其夫黃秀義列為仲介人」云云。此說詞核與證人甲○○、黃秀義於原
    審九十二年六月二十四日所述，其係於兩造簽約時就在契約書上簽名之情形不符
    。被上訴人乙○○謂：「契約書第八條刪除採光罩，可以證明系爭契約於八十
    五年底有修改過，蓋系爭建築改採連棟建築後，全部都已蓋起來，根本不需要採
    光罩」云云。惟系爭契約第八條於刪除採光罩之文字後，仍保留有：「地上一樓
    電梯前之空地圍牆及大門」，但依新圖施作已無圍牆，則此保留圍牆部份又作何
    解釋？該圍牆部分按舊圖仍須施作，依新圖則不可能施作圍牆，當初為何不與採
    光罩一併刪除？是上訴人抗辯稱實則上開文字之刪除與新圖無關，當初係因用採
    光罩不好看，被上訴人要求不要限制其使用建材設計，由其交待建築師採用最好
    、更有格調的建材之故，才將採光罩刪除等語，應屬可信。倘雙方曾因建築線
    指定問題而合意修改契約，豈會遍查全契約看不出隻字片語與建築線指定問題有
    關之修正文字？亦無任何雙方合意修改契約之文字記載？且無將雙方於訂約時所
    憑建築之舊圖作廢，改以新圖建築之字句？契約上增加文句這麼多，而事關兩造
    權益最重大的改以新圖建築之約定事項，卻反而不加以記載，殊違常理。兩造
    於訂約之初，所憑建築之舊圖上，既由被上訴人乙○○及上訴人丁○○之配偶陳
    煌兩人在圖上簽名蓋章確認，既然雙方已合意要將舊圖作廢，改以新圖建築，為
    何沒有在新圖上再由雙方簽名蓋章確認？已作廢之舊圖何以仍在上訴人手中執有
    ？也不在舊圖上註明「作廢」字樣？非但遍查全契約看不出有雙方合意修改契
    約之文字記載，就連被上訴人為保證「獨棟」建築，而交予上訴人執持之保證書
    、雙方合建契約附件，也都沒有加註雙方合意變更之字句，或註明予以作廢。在
    在皆有悖常情。而就上述末三點所列不符常情之處，被上訴人乙○○及證人蔡
    書薰於本審九十三年十一月十日準備程序時雖變更供詞謂：係出於「疏忽」云云
    。然如此事關雙方權益重大事項，若謂係出於「疏忽」顯然不可思議。蓋如依被
    上訴人乙○○所言，「八十五年底、八十六年初」是為變更建築圖而合意修改契
    約，為何契約上增刪部份，都無關變更建築圖之變更，且都慎重其事蓋了密密麻
    麻的蓋章及指印確認。而事涉變更建築圖之作廢舊圖改採新圖，卻如此大意「疏
    忽」，無片語隻字形諸於書面，殊違常理。
  (三)又果如被上訴人主張，兩造曾於八十五年底、八十六年初協議修改契約，已將舊
    圖作廢，改依新圖請照施工，為何兩造自訂立契約（八十五年六月十二日）至八
    十八年七月十五日止，在此長達三年期間，互相往來之書函多達下列十餘件，卻
    只有最後一次八十八年七月十五日在原審之準備書狀中才提到「八十五底、八十
    六年初」有修改契約之情事，由下列往來文書可以證明，被上訴人所以主張兩造
    曾於「八十五年底、八十六年初」有修改契約」合意將舊圖作廢，改依新圖建築
    之情，乃係被上訴人事後臨訟始編造出來之謊言，與事實不符。
    1.八十七年六月十八日被上訴人函：明載雙方於八十五年六月十二日訂約，且說
      明施工依據是田清益建築師所繪製建築平面圖，而該平面圖已由乙○○及陳煌
    　用印確認。但因二樓以上陽台、緊臨道路且逾越建築線，有違建築相關法規，
    　必須退縮原建築基地，並另向旁側延伸建築基地至與旁側之建築物相連建造，
    　方可請領建照。
 　 2.八十七年七月十四日被上訴人調解聲請書：敘述因必須重新擬設計圖，並要求
    　上訴人同意依聲請之設計圖施工。
 　 3.八十七年八月三日上訴人函：陳明從未同意變更建築平面圖。
  　4.八十七年八月四日被上訴人函：陳明兩造於八十五年六月十二日訂有合建契約
    　，因法規限制，必須修改原始合約，於是重新擬設計圖。並要求上訴人再提出
    　土地使用同意書，聲稱要重新申請建照。
 　 5.八十七年八月二十六日被上訴人函：通知移轉土地所有權。
  　6.八十七年九月十四日上訴人函：回覆前二件函文。
  　7.八十七年九月十六日被上訴人函：通知繳費。
  　8.八十七年十月十五日被上訴人函：說明簽約之前因後果。且謂：上訴人代理人
    　並未對建築設計圖之變更有何質疑，足見被上訴人之變更建築設計圖係依合建
    　分售契約書第二十九條之約定，係經上訴人之確認及法令之限制而為，並未違
    　約。
    9.八十七年十月十六日上訴人函：回附件七函。
 　 10.八十七年十月二十七日被上訴人函：謂其訂契約後，自始即本誠信原則履約，
    　雖因法令之限制致原設計圖有些微之修正，但該修正係屬依兩造所訂合建分售
    　契約第二十九條約定之範圍內修正，並經上訴人代理人所確認，本人並無違約
    　情事。
 　 11.八十七年十二月十日上訴人代理人函：因接被上訴人送交建築執照影本及局部
    　建築設計平面圖，請求被上訴人說明。
 　 12.八十七年十二月十七日上訴人代理人函：回覆被上訴人附件八函文，並請被上
    　訴人提供全張之建築平面圖。
　　13.八十八年三月二日被上訴人函：要求上訴人出具土地使用同意書，因被上訴人
　　　須要再變更設計。
  　14.八十八年三月十一日上訴人代理人函：說明拒絕再提供土地使用同意書理由。
  　15.八十八年三月二十五日被上訴人起訴狀：起訴全文並未敘及雙方曾有修改契約
  　　之事實。
 　 16.八十八年七月十五日被上訴人準備書狀：被上訴人首次提到八十五底、八十六
    　年初雙方有修改契約之事。
  (四)若雙方確曾於八十五年底、八十六年初協議修改契約，則被上訴人於八十七年七
    月十四日向彰化市調解委員會聲請調解時，只須強調雙方已協議修改契約，合意
    將該舊圖作廢，改以新圖施工，請求上訴人依約履行即可，為何在聲請調解書中
    詳載：「茲聲請代表人與對造代表人於八十五年六月十二日訂有合建分售契約書
    ，因法令限制必須修改設計圖，故通知對造代表人及重新擬設計圖予對造人允諾
    許可」、「八十六年八月三十日開工，至八十七年五月已逾數月，對照均無提出
    任何異議，未料現對造要求依照原始契約圖施工，是予以請求調解，雙方能依照
    申請建照設計圖施工」。全文透露須重擬設計圖徵求上訴人許可同意之旨，卻未
    提及雙方曾有修改契約之事。又被上訴人主張謂：「八十五年十二月二十七日彰
    化縣政府都市計畫課重新指定南、北建築線，原告乃委託建築師根據指定之兩條
    建築線重新繪製設計圖。原告並依原合約二十九條要求被告對新設計圖確認，時
    間約八十五年底、八十六年初之間」、「當設計圖修改完成後（即現在建築執照
    圖），原告依合約第二十九條要求被告對新圖確認之際，被告卻憑藉原告已與其
    他多位鄰地地主簽約，並投入大筆資金，乃提出多項無理要求致兩造多次協商未
    果，但因若興訟將曠日廢時，原告為使工程順利進行，乃委請協調人甲○○出面
    協調，經多次協商後，原告與被告於陳煌住所修改合建分售契約書，並同意將原
    雙方蓋章之舊圖（即原設計圖）作廢，合約改以新圖（即新建築設計圖，亦即建
    築執照圖）為準」云云。惟八十五年十二月二十七日指定建築線後，被上訴人才
    委託建築師重新繪製設計圖，而重新繪製設計圖，勢必花費一段作業時日，且新
    設計圖重新繪製完成後，被上訴人既指因上訴人提出多項無理要求，致兩造多次
    協商未果，被上訴人為使工程順利乃委請協調人甲○○出面協調，經多次協商後
    ，雙方始達成修改合意。則雙方之協商過程，如此費時費勁，又豈能在八十五年
    底、八十六年初時達成修改之合意。是就被上訴人所述，時間上亦顯然不可能。
  (五)本件據證人田清益、方富民證述，及彰化縣政府八十九年六月二十七日八九彰府
    工管字第一一一三五二號函、八十六彰工管建字第二０九號建造執照檔案卷宗資
    料顯示，被上訴人先後於八十四年十二月十七日、八十五年六月二十六日、同年
    八月二十八日、同年十月三日、八十六年一月四日共五次向彰化縣政府申請建造
    執照，於第三次申請時，彰化縣政府僅在彰化市○○路指定建築線，至八十五年
    十二月二十七日時，又在基地北方六公尺現有巷道另外指定一條建築線，因增加
    該條建築線之故，必須修改原設計圖即舊圖。而因該建築線之指定，建築大樓部
    分必須往內縮，建築高度部分亦被限制。亦即因建築線指定關係，部份大樓必須
    變更規劃，但並非不變更設計，就只能蓋七層樓房。雖然被上訴人確有修改原設
    計圖即舊圖之必要，亦即被上訴人重新繪制之新圖乃其為配合建築線指定而變更
    ，但此變更事涉兩造權益，雙方固應就此有所協商修正，但彼此間利益衝突爭持
    不下，亦在所難免，不能因本建築案，事實上確有變更設計重新繪制之新圖之必
    要，即推定兩造間確有如被上訴人主張之「八十五年底、八十六年初」合意修改
    契約作廢舊圖改採新圖之事實。是以在此雙方折衝過程當中，上訴人戊○○之配
    偶陳忠凱回應被上訴人要求更改，而提出所謂十三項要求，乃雙方折衝過程之正
    常舉動，不能以該十三項要求之內容中，有多項配合新圖之讓步，即推定雙方前
    此確已達成作廢舊圖改採新圖之合意。況該十三項條件中有Ｌ、Ｍ二項要求被上
    訴人提供「正確建管圖」，亦即新建築設計圖，果兩造間曾於「八十五年底、八
    十六年初」達成修改契約作廢舊圖改採新圖之合意，上訴人為何還會要求被上訴
    人提供「正確建管圖」？是上訴人以房子已興建，迫於既成事實才提出十三項要
    求：：：但因被上訴人不接受此十三項要求，故此十三項要求對兩造並未發生效
    力等情，自屬可採。
四、承上說明，兩造於八十五年六月十二日簽訂系爭合建分售契約之後，應無被上訴
    人所主張雙方曾於「八十五年底、八十六年初」合意修改該契約書內容，並將原
    建築圖之舊圖作廢，改依新的建築設計圖建築房屋之事實。而被上訴人嗣因縣府
    增加指定建築線之故，被迫必須修改原設計圖即舊圖，而無法依系爭契約及原建
    築圖建築「獨棟」房屋，致其所興建之建築物係與另棟相鄰建築物連接，則被上
    訴人已無法依據兩造合約之本旨履行其契約義務。是上訴人以被上訴人未依兩造
    合約之本旨興建「獨棟」建築物及依約定建築設計圖建築，經其屢次發函（八十
    八年十月一日台中法院郵局第五一一四號存證信函、八十九年二月十二日台中法
    院郵局第七四三二號存證信函、八十九年四月十日台中法院郵局第三六五七號存
    證信函），促請被上訴人確實依約履行，並補正不履行情事，被上訴人均置之不
    理，乃於八十九年六月九日再發函限期被上訴人應於八十九年七月十五日前補正
    ，逾期不補正即以該函為解除契約之意思表示（台中法院郵局第九四三四號存證
    信函），因被上訴人屆期仍未置理，則兩造間之系爭合建契約已生合法解除之效
    力。而此契約之解除，係可歸責於被上訴人之事由，被上訴人主張依兩造間系爭
    契約之法律關係而請求上訴人丁○○、戊○○應將坐落彰化市○○段一一五五號
    土地應有部分各四分之一移轉登記予被上訴人乙○○，並請求上訴人丁○○、戊
    ○○各應給付被上訴人友廣順公司一百零六萬零七百四十二元，及其中十四萬六
    千零七十元之法定遲延利息（即自八十八年四月一日起，至清償日止，按週年利
    率百分之五計算之利息。起訴請求自存證信函催繳日即八十七年九月十七日起算
    部分，業經原審判決駁回確定），自屬無據，不應准許。
五、綜上所述，本件被上訴人之主張為不足採，證人丙○○、甲○○、黃秀義、謝昀
    佑所為有利於被上訴人之證言，查與事實不合，均難認實在。上訴人抗辯各節，
    尚屬可信。被上訴人之訴為無理由，不應准許。其假執行之聲請亦失所附麗，應
    併予駁回。原審判命為上訴人敗訴判決部分，即有未合。上訴意旨指摘原判決不
    當，求予廢棄改判，為有理由。應由本院予以廢棄改判如主文所示。
六、本件事證已臻明確，兩造所提其餘攻擊防禦方法及舉證，與判決結果不生影響，
    爰不一一論述。
七、據上論結，本件上訴為有理由，依民事訴訟法第四百五十條、第七十八條、第八
    十五條第一項前段，判決如主文。
中　　　華　　　民　　　國　　九十四　　年　　　五　　　月　　十七  　　日
                                     民事第五庭審判長法　官 陳滿賢
                                                     法　官 朱  樑
                                                     法　官 古金男
如對本判決上訴，須於收受判決送達後二十日內向本院提出上訴書狀，其未表明上訴
理由者，應於提出上訴後二十日內向本院提出上訴理由書(須按他造人數附具繕本)。
上訴時應提出委任律師為訴訟代理人之委任狀。具有民事訴訟法第四百六十六條之一
第一項但書或第二項之情形為訴訟代理人者，另應附具律師及格證書及釋明委任人與
受任人有該條項所定關係之釋明文書影本。
                                      　 　　　　　　書記官　王麗英
中　　　華　　　民　　　國　　九十四　　年　　　五　　　月　　十八　　　日
                                                                        Ｈ
